【裁判字號】    95,台上,2786
【裁判日期】    951207
【裁判案由】    給付工資等
【裁判全文】
最高法院民事判決            九十五年度台上字第二七八六號
上  訴  人  長榮航空股份有限公司
法定代理人  Ａ○○
訴訟代理人  陳忠輝律師
上  訴  人  甲○○
            乙○○
            丙  ○
            丁○○
            戊○○
            己○○
            庚○○
            辛○○
            壬○○
            癸○○
            子○○
            丑  ○
            寅○○（原名黃秀美）
            卯○○
            辰○○
            巳○○
            午○○
            未○○
            申○○
            酉○○
            亥○○
            天○○
            地○○
            宇○○
            宙○○
            玄○○
            黃○○
共      同
訴訟代理人  魏千峰律師
            林俊宏律師
被 上訴 人  戌○○
上列當事人間請求給付工資等事件，兩造對於中華民國九十五年
三月二十九日台灣高等法院第二審判決（九十三年度重勞上字第
七號），各自提起上訴，本院判決如下：
    主  文
原判決除廢棄第一審判決命上訴人長榮航空股份有限公司對被上
訴人戌○○為給付及駁回被上訴人戌○○其餘之訴並各該訴訟費
用暨假執行部分外廢棄，發回台灣高等法院。
    理  由
本件上訴人甲○○等及被上訴人（以下合稱戌○○等）主張：伊
原受僱於上訴人長榮航空股份有限公司（下稱長榮公司）擔任空
服員，詎自民國九十年十月起，長榮公司陸續以公司虧損為由將
伊資遣。然長榮公司並無勞動基準法（下稱勞基法）第十一條第
二款所定虧損情事，其所為終止兩造間勞動契約應屬無效。伊於
九十一年一月三十一日委託律師向長榮公司發函撤銷之前簽收資
遣通知行為，並請求長榮公司回復伊工作，亦遭拒絕。惟兩造間
勞動契約既未合法終止，長榮公司且拒絕伊提供服勞務，長榮公
司仍應給付伊自非法解僱日起至九十二年七月三十一日止之薪資
等情。爰依勞動契約法律關係，先位聲明：求為命長榮公司給付
戌○○等如第一審判決附表（下稱附表）二先位聲明部分所示金
額，及加給法定遲延利息暨如附表四所載機票之判決。若認兩造
間勞動契約業已終止，則除仍請求補發加班費及定期機票外，併
請求給付資遣費差額及預告工資。備位聲明：求為命長榮公司給
付戌○○等如附表三備位聲明部分所載資遣費、加班費及加給法
定遲延利息暨如附表四所載機票之判決（第一審依先位之訴命長
榮公司給付戌○○等如附表二剩餘薪資總額欄所示金額本息及如
附表四所示之優惠機票，並駁回戌○○等其餘之訴。長榮公司就
其敗訴部分提起上訴，戌○○等就先位之訴敗訴部分未據聲明不
服，已告確定。原審將第一審所為先位之訴命長榮公司為給付之
判決廢棄，改依備位之訴判命長榮公司給付戌○○等如原判決附
表一給付金額欄所示之金額本息，並將長榮公司其餘上訴及戌○
○等其餘之訴均駁回。被上訴人就其先位及備位之訴敗訴部分均
未據聲明不服，已告確定，其餘兩造各就其敗訴部分提起第三審
上訴）。
上訴人長榮公司則以：伊於九十年九月七日公告經會計師核閱之
九十年度財務預測稅前淨損已達新台幣（下同）三十三億多元，
隨後九一一事件發生，航班減少，確有巨額虧損及業務緊縮情事
。甲○○等於接受資遣時，對資遣事由並無異議，且已受領資遣
費及預告工資，自不容其恣意撤銷。伊與甲○○等間已無勞動契
約存在，彼等請求給付薪資，自有未合。又戌○○等均為空勤組
員，屬中央主管機關核定公告性質特殊之工作者，依法並不受勞
基法第三十條之限制，自不得依正常工時八小時請求超時加班費
。且差旅日支費、交通費均不應列入計算平均工資，受訓期間亦
不得計入工作年資等語，資為抗辯。
原審將第一審所為先位之訴命長榮公司給付甲○○等之判決廢棄
，改依備位之訴判命長榮公司給付戌○○等如原判決附表一給付
金額欄所示之金額本息，並駁回長榮公司其餘上訴及戌○○等其
餘之訴，無非以：戌○○等原均為長榮公司之空勤組員，長榮公
司分別於原判決附件（下稱附件）所示解僱日期發函通知渠等表
示終止兩造間之僱傭關係，並支付資遣費及預告工資，戌○○等
均已收受如附件（Ｄ）項所示之資遣費及預告工資之事實，為兩
造所不爭，並有通知書、職員資料表、空勤組員個人薪資明細表
存卷可稽，堪信為真實。依長榮公司八十七至九十年度營利事業
所得稅結算申報書記載內容以觀，足見戌○○等遭資遣前近三年
長榮公司營運績效核屬向上發展趨勢，加之其於九十一年一至四
月客運載客率大幅提升，稅前盈餘超過四億元，且於九十年十二
月間要求員工全面減薪後，自九十一年四月一日起，並全面恢復
員工原有薪資，於九十一年上半年度已有七億六千五百十九萬餘
元之淨利，為長榮公司所不爭，是長榮公司主張其係因虧損而終
止與戌○○等間之勞動契約，難認有據。再者，觀之長榮公司九
十年九至十二月間航班減班統計表，每月計平均減少航班比例僅
約０．０六二五，且長榮公司亦不爭執其另僱請實習學員二十一
人，於解僱戌○○等同時令受訓學員上機實習；又於九十一年一
月向立榮航空「濕租」（即含飛機、機組人員、維修、保險等均
屬立榮航空）飛機，與柬國航空公司聯營開闢金邊航線，復於同
年四月間發函通知戌○○等表示願以較低勞動條件令渠等復職及
召募新空服員，聘回一百多人投入日本等航線經營等節，足見長
榮公司並未有因業務緊縮而須解僱勞工之必要。長榮公司辯稱其
有勞基法第十一條第二款事由，於法雖有未合，惟其發函通知甲
○○等表示欲終止勞動契約並發給資遣費及預告工資，仍不失為
終止契約之要約。其中玄○○、黃○○、辰○○、己○○、壬○
○雖於通知書上對資遣費及預告工資之計算標準及給付數額有所
異議而為註記，但對僱傭關係之終止則無意見，顯見彼等均已為
終止勞動契約之承諾。故系爭勞動契約自已合意終止，甲○○等
以錯誤及受詐欺情事，撤銷其簽收資遣費之意思表示，洵無足取
。系爭勞動契約既已合意終止，甲○○等即無從請求薪資，要可
認定。再依兩造簽訂之訓練及服務合約書第二條、第三條第一項
之約定，足見戌○○等於訓練期間，為受訓學員，並非提供勞務
之工作者，長榮公司於渠等受訓期間雖發給訓練津貼，衡其性質
，應屬補助其生活所需，而非提供勞務、工作之對價，故受訓期
間自不得計入工作年資。次查空服員於航空公司提供之勞務係在
班機上服勤，薪資組成結構除本薪外，尚包括職務津貼、飛行津
貼等，雖均名為津貼，核屬空服員提供勞務所獲得之對價，均屬
工資性質。至於日支費，依長榮公司空服員管理辦法第八章待遇
之第二、八、九、十條規定，係屬出勤工作之勞務對價，並非差
旅費之性質，亦非對在外地膳食、住宿福利補貼之恩惠性給與，
理應計入平均工資。另交通費不列入計算平均工資，兩造已不爭
執。而戌○○等為空勤組員，係中央主管機關核定公告性質特殊
之工作者，經兩造簽訂工作契約並約定工作時間，且經長榮公司
報請桃園縣政府核備及交通部民航局備查，有工作契約書、簽收
名冊、桃園縣政府及交通部民航局函在卷可稽。參以戌○○等擔
任長榮公司空勤組員之年資皆已二年以上，期間均依長榮公司「
空服員排班作業手冊」排定執行勤務，未見渠等爭執加班費之發
給，益徵兩造就工作時間確已有特別約定。再者，戌○○等於服
勤期間均已支領飛行津貼，足認長榮公司就彼等之飛航工作時數
均已給付對等之報酬，則戌○○等自不得再請求給付加班費，亦
不應將加班費列入平均工資之計算。按平均工資，謂計算事由發
生之當日前六個月內所得工資總額除以該期間之總日數所得之金
額，為勞基法第二條第四款所明定。依上述標準，戌○○等之平
均工資、長榮公司應給付之資遣費及預告工資詳如附件所示。又
長榮公司空服人員基本須知第十九條第一項固規定其員工於工作
滿一定期間者，每年得依規定申請長榮公司國際定期航線班機免
費及招待折扣機票，供其本人或家屬（員工之配偶、父母及二十
歲以下之未成年子女）搭乘，惟依其文義可知，該優惠機票僅為
員工之福利，須由員工依規定申請，並非長榮公司須每年主動發
給，且該機票須具員工身分方得申請使用，兩造勞動契約既已終
止，戌○○等已不具長榮公司員工身分，即無從再行申請，則渠
等請求長榮公司給付免費及折扣機票，尚無可採。綜上所述，兩
造之勞動契約業經合意終止，從而甲○○等主張勞動契約仍繼續
存在，先位請求長榮公司給付如附表二、四所示薪資本息及優惠
機票，洵屬無據，應予駁回。至戌○○等備位主張若認勞動契約
已終止，則請求給付短付之資遣費及預告工資、加班費、優惠機
票部分，於如原判決附表一給付金額欄所示金額暨自九十一年四
月二十三日起算法定遲延利息之範圍，為有理由，應予准許。逾
此部分之請求，則無理由，應予駁回等詞，為其判斷之基礎。
按民事訴訟採不干涉主義，凡當事人所未聲明之利益，不得歸之
於當事人，所未提出之事實及證據，亦不得斟酌之。倘法院就當
事人所未提出之攻擊防禦方法，未曉諭當事人令其為事實上及法
律上陳述而為適當完全之辯論前，遽行作為判決之基礎，致生突
襲性裁判之結果，即與民事訴訟法第二百九十六條之一第一項、
第二百九十七條第一項及第一百九十九條第一項、第二項規定有
違。本件原判決廢棄第一審先位之訴關於命長榮公司對於甲○○
等所為給付部分之判決，其認定長榮公司發函通知甲○○等表示
欲終止勞動契約並發給資遣費及預告工資，仍不失為終止契約之
要約，甲○○等均已收訖長榮公司檢附之資遣費及預告工資，顯
見渠等均已為終止勞動契約之承諾等情，似未據長榮公司就系爭
勞動契約是否合意終止一節，提出任何攻擊防禦方法，原審於未
曉諭長榮公司及甲○○等就此為事實上及法律上陳述、聲明證據
，並為適當完全之辯論前，遽謂彼等雙方業已合意終止系爭勞動
契約，進而為甲○○等敗訴之判決，依上說明，其判決即屬違背
法令。其次，原判決所謂通知書之內容，係長榮公司通知甲○○
等依勞基法第十一條第二款規定予以資遣，得否即謂甲○○等於
簽署上開通知書時，即為終止系爭勞動契約之承諾，非無研求之
餘地。乃原審遽認長榮公司與甲○○等間之系爭勞動契約業已合
意終止，並為甲○○等敗訴之判決，自嫌速斷。再者，本件第一
審認戌○○等先位之訴一部有理由，並未對備位之訴為判決，長
榮公司係對第一審其所受敗訴之先位之訴提起上訴，原審既認為
長榮公司之上訴有理由，備位之訴一部有理由、一部無理由，則
將第一審所為長榮公司敗訴部分之判決廢棄，就備位之訴有理由
之部分為戌○○等勝訴之判決，並駁回戌○○等之先位之訴及其
備位之訴無理由之部分即可，並無備位之訴在第一審之判決可維
持。乃原審竟諭知「上訴人（指長榮公司）其餘上訴駁回」之判
決，於法更有未合。又訴之預備合併，必先位之訴無理由，法院
始應就備位之訴為裁判。如先位之訴有理由，法院即無庸就備位
之訴為裁判。原審認戌○○等先位之訴無理由，爰就備位之訴為
戌○○等一部勝訴、一部敗訴之判決，固非無見。惟原審就先位
之訴所為甲○○等敗訴之判決部分，既經本院予以廢棄發回，自
不能任令原審就備位之訴所為該部分之判決先行確定，故就備位
之訴此部分自應一併予以廢棄發回。至備位之訴關於被上訴人勝
訴部分，繫於長榮公司對於被上訴人之資遣是否業已生效而定，
此部分事實尚未明瞭，本院無從為法律上之判斷，亦應併予廢棄
發回。兩造上訴論旨，各自指摘原判決對其不利部分為不當，求
予廢棄，均非無理由。
據上論結，本件兩造上訴均為有理由。依民事訴訟法第四百七十
七條第一項、第四百七十八條第二項，判決如主文。
中    華    民    國  九十五  年  十二    月    七    日
                      最高法院民事第七庭
                          審判長法官  劉  延  村
                                法官  劉  福  來
                                法官  黃  秀  得
                                法官  吳  謀  焰
                                法官  李  寶  堂
      本件正本證明與原本無異
                                      書  記  官
中    華    民    國  九十五  年  十二    月   二十   日
                                                      Ｋ

司法院資訊處製作；財團法人民間司法改革基金會備份。
